ACORDAO-COMPLETO-2349977

ACÓRDÃO 3212/2019 ATA 11/2019 - PRIMEIRA CÂMARA

VISTOS, relatados e discutidos estes autos de admissão de pessoal no âmbito da Universidade Federal de Juiz de Fora,
ACORDAM os Ministros do Tribunal de Contas da União, reunidos em sessão da 1ª Câmara, diante das razões expostas pelo Relator, com fundamento no art. 71, inciso III, da Constituição Federal e nos arts. 1º, inciso V, 39, inciso I, e 41 da Lei 8.443/1992, em:
9.1. considerar prejudicado o exame do ato de admissão do sr. Geraldo Lucio de Oliveira;
9.2. determinar à Universidade Federal de Juiz de Fora que acompanhe os desdobramentos da Ação Ordinária 2007.38.01.006144-5, ora em curso no Tribunal Regional Federal da 1ª Região, e, caso venha a ser desconstituída a sentença ora favorável ao sr. Geraldo Lucio de Oliveira, torne sem efeito, de imediato, seu ato de admissão nos quadros da entidade, bem como providencie o cadastramento do respectivo desligamento no sistema e-Pessoal;
9.3. encaminhar cópia desta deliberação, acompanhada do voto que a fundamenta, à Procuradoria Regional Federal da 1ª Região, como eventual subsídio à defesa da Universidade Federal de Juiz de Fora no processo judicial acima mencionado;
9.4. autorizar o oportuno arquivamento deste processo.

Apreciação, para fins de registro, de admissão de pessoal no âmbito da Universidade Federal de Juiz de Fora.

Primeira Câmara

Universidade Federal de Juiz de Fora.

3. Interessado: Geraldo Lucio de Oliveira (XXX.553.486-XX).

13.1. Ministros presentes: Walton Alencar Rodrigues (Presidente) e Benjamin Zymler (Relator).
13.2. Ministro-Substituto convocado: Augusto Sherman Cavalcanti.
13.3. Ministro-Substituto presente: Weder de Oliveira.

BENJAMIN ZYMLER

Adoto como relatório a instrução elaborada no âmbito da Secretaria de Fiscalização de Pessoal (Sefip) , a qual contou com a anuência do Ministério Público:
“INTRODUÇÃO
1.	Trata-se de ato de admissão de Geraldo Lucio de Oliveira, servidor da Universidade Federal de Juiz de Fora.
2.	O ato foi submetido, para fim de registro, à apreciação do Tribunal de Contas da União (TCU) , de acordo com o art. 71, inciso III, da Constituição Federal. O cadastramento e a disponibilização ao TCU ocorreram por intermédio do Sistema de Apreciação e Registro de Atos de Admissão e Concessões, na forma dos arts. 2º, caput e incisos I a VI, e 4º, caput, da Instrução Normativa - TCU 78/2018.
EXAME TÉCNICO
Procedimentos preliminares aplicados
3.	Os procedimentos para exame, apreciação e registro de atos de pessoal encontram-se estabelecidos na Instrução Normativa TCU 78/2018 e na Resolução TCU 206/2007.
....................................................................................................................................................................
Exame das constatações
8.	Em análise ao ato de admissão, as críticas automáticas do sistema SISAC identificaram que o interessado foi admitido em data posterior à validade do concurso, além de possuir admissão prévia, indicando eventual acumulação irregular de cargos. 
9.	Em consulta à base de dados RAIS (ano base 2017) , identificou-se que o interessado não acumula qualquer outro vínculo público, além do cargo ocupado na Universidade Federal de Juiz de Fora (UFJF) . Portanto, não há qualquer indício de acumulação irregular de cargos ou funções públicas.
10.	Quanto à admissão posterior à data de validade do concurso, em consulta ao SIAPE, verificou-se que a posse do interessado ocorreu por decisão judicial. 
11. 	Consoante a Portaria 19/UFJF, de 19 de agosto de 2008, o Reitor da Universidade Federal de Juiz de Fora, cumprindo determinação constante da decisão judicial proferida nos autos do Processo 2007.38.01.006144-5 da Justiça Federal de Minas Gerais (DOU, Seção 2, página 19, de 20/8/2008) , nomeou o interessado para o cargo de farmacêutico naquela Universidade.
12.	No juízo de 1ª instância (3ª. Vara Federal de Juiz de Fora) , em 17/6/2011, o interessado obteve sentença favorável à manutenção da tutela antecipada obtida em 12/11/2007. Contudo, após recurso de apelação, os autos foram encaminhados ao Tribunal Regional Federal da 1ª Região.
13.	Entretanto, a ação (0005931-18.2007.4.01.3801) ainda está pendente de julgamento pelo TRF da 1ª. Região.
14.	Esta Corte de Contas, nos julgamentos dos Acórdão 479/2009-TCU-Plenário, de relatoria do Ministro-Substituto Augusto Sherman, 7129/2014-2ª. Câmara, de relatoria do Ministro Aroldo Cedraz,  636/2014-1ª Câmara, de relatoria do Ministro-Substituto Augusto Sherman, 637/2014-2ª. Câmara, de relatoria do Ministro Aroldo Cedraz, 865/2014-2ª Câmara, de relatoria do Ministro Aroldo Cedraz, 868/2014-2ª Câmara, de relatoria do Ministro Aroldo Cedraz, 1055/2014-TCU-2ª Câmara, de relatoria do Ministro Aroldo Cedraz, e 1400/2014-2ª Câmara, de relatoria do Ministro José Jorge, decidiu ser mais apropriado sobrestar o exame das admissões até que houvesse o trânsito em julgado das sentenças judiciais.
15.	Observa-se que as decisões judiciais não abrangem todos os aspectos do processo de admissão. Na maioria das vezes, tratam de algum requisito constante do edital do concurso não cumprido pelo interessado na visão da Administração. Nessas circunstâncias, cabe ao TCU a análise dos demais aspectos que envolvem o ingresso do servidor em cargo ou emprego público. No entanto, esses aspectos só deverão ser analisados por esta Casa após a decisão de mérito do Poder Judiciário no que se refere à questão objeto da demanda.
PROPOSTA DE ENCAMINHAMENTO
16.	Ante o exposto, com fundamento nos arts. 71, inciso III, da Constituição Federal, 1o, inciso V, e 39, incisos I e II, da Lei 8.443/1992 e 260, § 1º e 5º, do Regimento Interno, bem como art. 7º, § 4º da IN 78/2018, propõe-se:
	a) determinar o sobrestamento do exame do ato de admissão até o efetivo trânsito em julgado da ação judicial que fundamentou a sua admissão (0005931-18.2007.4.01.3801) .”
É o relatório.

não há

Procurador Marinus Eduardo De Vries Marsico.

ADMISSÃO DE PESSOAL EFETUADA EM ESTRITO CUMPRIMENTO A DECISÃO JUDICIAL. AUSÊNCIA DE OPORTUNIDADE PARA MANIFESTAÇÃO DA CORTE DE CONTAS RELATIVAMENTE AO REGISTRO DO ATO. NÃO IDENTIFICAÇÃO DE DESCONFORMIDADES NA ATUAÇÃO DA ENTIDADE DE ORIGEM. EXAME PREJUDICADO. DETERMINAÇÕES.

ATOS DE ADMISSÃO (ADS)

Secretaria de Fiscalização de Pessoal (SEFIP).

Em exame a admissão do sr. Geraldo Lúcio de Oliveira nos quadros da Universidade Federal de Juiz de Fora (UFJF) , no cargo de farmacêutico, efetuada em cumprimento a decisão judicial.
2.	Segundo informam os autos, a autarquia negou-se a dar posse ao interessado, de início, porquanto este, à época, já ocupava outro cargo público, também de farmacêutico, no Instituto Nacional de Cardiologia, localizado na cidade do Rio de Janeiro/RJ. Para a universidade, estaria caracterizada, no caso, a incompatibilidade de horários, já que, a seu ver, seria “praticamente impossível o trabalho de 80 horas semanais em duas cidades localizadas a 200 km de distância, sem levar em consideração as dificuldades de trânsito na cidade do Rio de Janeiro”. A mesma compreensão foi, posteriormente, externada pelo Controle Interno.
3.	Inconformado, o então candidato recorreu ao Judiciário, obtendo, em seu benefício, a seguinte decisão:
“Ante o exposto, julgo procedentes os pedidos, confirmando a tutela antecipada para que a UFJF providencie em definitivo a nomeação do autor ao cargo de farmacêutico do HUUFJF, servidor técnico-administrativo, com exercício de trabalho em dias e horários compatíveis com aqueles trabalhados pelo autor junto ao Instituto Nacional de Cardiologia de Laranjeiras, qual seja das 19h de 3ª feira às 19h de 4ª feira e 06 horas aos domingos”.
4.	Para o magistrado, 
“[Como] não restou estabelecido no Edital, que faz lei entre as partes, que o exercício das atividades se daria neste ou naquele horário, e, muito menos, que teria, obrigatoriamente, que ser exercido de 2ª a 6ª feiras de 8 às 12 e de 14 às 18 horas, (...) , por se tratar de cargo da área de saúde (farmacêutico) , ao qual se admite, constitucionalmente (art. 37, XVI, ‘c’, da CF/88) , a cumulação de cargos públicos, há que se prestigiar tal cumulatividade, desde que exista a compatibilidade de horários” (peça 1, p. 11-15) .
5.	Instruindo o feito, a Secretaria de Fiscalização de Pessoal (Sefip) consigna, de saída, que, “em consulta à base de dados RAIS (ano base 2017) , identificou-se que o interessado não acumula qualquer outro vínculo público, além do cargo ocupado na Universidade Federal de Juiz de Fora (UFJF) ”. Acrescenta que “não há qualquer indício de acumulação irregular de cargos ou funções públicas”. Por fim, afirma que a única questão remanescente nos autos diz respeito à consumação da admissão quando já expirado o prazo de validade do respectivo concurso, o que, entretanto, “ocorreu por decisão judicial”.
6.	Nesse contexto, sugere, com a concordância do Ministério Público, o sobrestamento do feito até o trânsito em julgado da sentença, o que ainda não se verificou.
7.	Permito-me dissentir.
8.	De plano, observo que, diferentemente do que informa a Sefip, é inequívoco que o sr. Geraldo Lúcio de Oliveira, desde seu ingresso na UFJF, em 2008, ocupa dois cargos públicos de farmacêutico, cada um deles com carga formal de trabalho de 40 horas semanais, situação que se estende até os dias de hoje: o primeiro é exercido no Instituto Nacional de Cardiologia, do Ministério da Saúde, localizado na cidade do Rio de Janeiro (peça 8, p. 1) ; o outro, na Universidade de Juiz de Fora, cuja admissão ora se aprecia (peça 8, p. 2) . A posse tardia no segundo cargo se deveu, exatamente, ao fato de a autarquia ter se recusado a proceder, nessas condições, por iniciativa própria, à admissão do servidor. Aliás, quando isso finalmente veio a acontecer – por ordem judicial –, não mais havia vagas para farmacêuticos na entidade, motivo pelo qual, inclusive, o sr. Geraldo Lúcio de Oliveira ostenta a condição funcional de “excedente à lotação”.
9.	Pois bem, uma vez provocado pelo sr. Geraldo Lúcio de Oliveira, o juízo da 3ª Vara Federal de Juiz de Fora, ao argumento de que a universidade estaria obrigada a “prestigiar” as acumulações autorizadas no texto constitucional – ainda que isso representasse, no caso concreto, uma carga formal de trabalho de 80 horas semanais em estabelecimentos públicos –, não apenas ordenou a admissão do interessado como ainda restringiu o direito da autarquia de definir, segundo sua conveniência e necessidade, a escala de plantão do servidor.
10.	Com a devida vênia, a regra constitucional é a da não acumulação de cargos públicos. As exceções não constituem privilégio injustificado ou mero reconhecimento de prestígio de determinadas categorias profissionais; antes, sua razão de ser é unicamente o interesse público, que, no caso dos trabalhadores da saúde, se materializa na maior disseminação de conhecimentos especializados e, sobretudo, na redução das carências de mão de obra qualificada.
11.	Não faz sentido, assim, para “prestigiar” as acumulações, submeter ao peculiar interesse do servidor a conveniência e o interesse da própria administração.
12.	Nessa conformidade, cumpre anotar, a jurisprudência tem se firmado no sentido de obstar, em nome do princípio da eficiência, acumulações que impliquem em jornada semanal de trabalho superior a 60 horas. E, mais, esse limite deve ser aferido em relação à carga formal de trabalho prevista para o cargo, e não à carga eventualmente atribuída ao servidor em face da circunstancial adoção – ao alvedrio da administração – de regimes especiais de plantão. Para não me estender a respeito, reproduzo excerto de recente decisão do Superior Tribunal de Justiça nesse sentido:
“PROCESSUAL CIVIL E ADMINISTRATIVO. ENUNCIADO ADMINISTRATIVO Nº 3/STJ. MANDADO DE SEGURANÇA INDIVIDUAL. SERVIDOR PÚBLICO FEDERAL. ENFERMEIRA DO QUADRO DE PESSOAL DO MINISTÉRIO DA SAÚDE. PROCESSO ADMINISTRATIVO DISCIPLINAR. PENA DE DEMISSÃO. ACUMULAÇÃO ILÍCITA DE CARGOS PÚBLICOS PRIVATIVOS DE PROFISSIONAIS DE SAÚDE. JORNADA SEMANAL SUPERIOR A 60 (SESSENTA HORAS) . NÃO COMPROVAÇÃO DOS REQUISITOS AUTORIZADORES À CONCESSÃO DA LIMINAR. AUSÊNCIA DE PROBABILIDADE DE ÊXITO E DE RISCO DE DANO IMEDIATO E DE DIFÍCIL REPARAÇÃO.
1. Este Superior Tribunal de Justiça assentou entendimento de que não há compatibilidade de horários quando servidor público, em acúmulo de cargos públicos, está submetido a jornada de trabalho superior ao limite de 60 horas semanais impostos no Parecer GQ-145/98 da AGU e pelo Acórdão 2.242/2007 do TCU (cf. MS 19.336/DF, rel. Ministra Eliana Calmon, rel. p/ Acórdão Ministro Mauro Campbell Marques, Primeira Seção, julgado em 26/2/2014, DJe 14/10/2014) .
............................................................................................................................................
3. Não há direito subjetivo da servidora em exercer carga horária de 30 horas semanais em regime de plantão (art. 3º do Decreto nº 1.590/1995, com alterações do Decreto nº 4.836/2003) : há mera permissão, ao alvedrio da Administração Pública Federal. A servidora está submetida a uma jornada de trabalho de 40 horas semanais (art. 1º do Decreto nº 1.590/1995) .
4. Agravo interno não provido” (AgInt no MS 22.862/DF, rel. Ministro Mauro Campbell Marques, Primeira Seção, julgado em 14/6/2017, DJe 21/6/2017) .
13.	Sem embargo, no tocante à admissão do sr. Geraldo Lúcio de Oliveira, tem-se que a 3ª Vara Federal de Juiz de Fora supriu, com o poder coativo de sua decisão, o juízo de conveniência e de legalidade originalmente feito pela UFJF.
14.	Ora, o registro de admissões e concessões pelas Cortes de Contas se adstringe ao aperfeiçoamento dos atos administrativos típicos da espécie, o que não é o caso, naturalmente, de ato editado em estrito cumprimento a ordem judicial, dotada, em si mesma, de plena eficácia.
15.	De fato, inexistindo margem para o exercício do controle externo – mormente em questão capital como a que aqui se discute –, não há que se falar em julgamento desta Corte para fins de registro.
16.	Assim, encontrando-se judicializada a admissão tratada neste processo, e não tendo sido identificado nenhum excesso no cumprimento da respectiva sentença por parte da UFJF, há que se ter por prejudicado seu exame, para fins de registro.
17.	Tal encaminhamento, devo anotar, já foi prestigiado por esta 1ª Câmara em diversos processos semelhantes da minha relatoria, como ilustram os Acórdãos 8.022/2013, 8.253/2013, 8.642/2013, 143/2014 e 1.378/2017.
18.	Diante do exposto, voto no sentido de que este Colegiado adote a deliberação que ora submeto à sua apreciação.
TCU, Sala das Sessões Ministro Luciano Brandão Alves de Souza, em 16 de abril de 2019.
BENJAMIN ZYMLER 
Relator